ACORDAO-COMPLETO-2469806

ACÓRDÃO 7390/2021 ATA 14/2021 - SEGUNDA CÂMARA

VISTOS, relatados e discutidos estes autos em que se analisa ato de pensão militar deferida pelo Comando do Exército, em favor da beneficiária acima identificada. 
ACORDAM os Ministros do Tribunal de Contas da União, reunidos em Sessão da 2ª Câmara, ante as razões expostas pelo Relator, e com fulcro no art. 71, incisos III e IX, da Constituição Federal e nos arts. 1º, inciso V, e 39, inciso II, da Lei 8.443/1992, c/c o art. 259, inciso II, do Regimento Interno/TCU, em:
9.1. considerar ilegal a concessão de pensão militar em benefício da Sra. Gizelia Denys Fernandes Julio, negando registro ao correspondente ato;
9.2. dispensar o ressarcimento das quantias indevidamente recebidas de boa-fé pela interessada, consoante o disposto no Enunciado 106 da Súmula da Jurisprudência do TCU;
9.3. determinar ao Comando do Exército, no prazo de 15 (quinze) dias a contar da ciência desta deliberação, que: 
9.3.1. abstenha-se de realizar pagamentos decorrentes do ato impugnado, sujeitando-se a autoridade administrativa omissa à responsabilidade solidária, nos termos do art. 262, caput, do Regimento Interno/TCU;
9.3.2. comunique à beneficiária a respeito deste Acórdão, alertando-a de que o efeito suspensivo proveniente da interposição de possíveis recursos perante o TCU não a exime da devolução dos valores percebidos indevidamente após a respectiva notificação, caso os recursos não sejam providos, encaminhando ao Tribunal, no prazo de 30 (trinta) dias contados da ciência desta deliberação, comprovante de que a interessada tomou conhecimento desta decisão;
9.3.3. oriente a Sra. Gizelia Denys Fernandes Julio no sentido de que poderá optar por uma das duas pensões militares, cabendo-lhe escolher entre a pensão militar instituída pelo seu genitor ou a pensão militar deixada pelo seu marido, nos termos das disposições do art. 29 da Lei 3.765/1960, comprovando eventual opção junto ao Comando do Exército;
9.4. esclarecer ao órgão de origem que poderá emitir novo ato de concessão, livre da irregularidade indicada neste processo, submetendo-o a este Tribunal, nos termos da IN/TCU 78/2018.

Ato de pensão militar deferido pelo Ministério da Defesa/Comando do Exército, em favor da beneficiária abaixo identificada.

Segunda Câmara

Comando do Exército/Ministério da Defesa.

3.  Interessada: Gizelia Denys Fernandes Julio (XXX.156.131-XX).

13.1. Ministros presentes: Bruno Dantas (Presidente), Augusto Nardes, Aroldo Cedraz e Raimundo Carreiro.
13.2. Ministros-Substitutos presentes: Marcos Bemquerer Costa (Relator) e André Luís de Carvalho.

MARCOS BEMQUERER

Adoto como Relatório, com os pertinentes ajustes de forma, a instrução da então Secretaria de Fiscalização de Pessoal, atualmente denominada de Secretaria de Fiscalização de Integridade de Atos e Pagamentos de Pessoal e de Benefícios Sociais - Sefip, por meio da qual o presente processo foi analisado e cujo encaminhamento contou com a anuência do Ministério Público junto ao TCU, representado pela Procuradora-Geral Cristina Machado da Costa e Silva (peças 9 a 11) :
"EXAME TÉCNICO
2. Os procedimentos para exame, apreciação e registro de atos de pessoal encontram-se estabelecidos na Instrução Normativa TCU 78/2018 e na Resolução TCU 206/2007. Essas normas dispõem que os atos de pessoal disponibilizados por meio do e-Pessoal devem ser submetidos previamente a críticas automatizadas, com base em parâmetros predefinidos.
3. As críticas das informações cadastradas na etapa de coleta do ato foram elaboradas e validadas levando-se em conta as peculiaridades de cada ato. Os itens verificados nessa etapa são inerentes a dados cadastrais, fundamentos legais, mapa de tempo, ficha financeira, assim como eventuais ocorrências de acumulação. Trata-se de verificações abrangentes, minuciosas e precisas e sem a necessidade de ação humana e, portanto, menos suscetíveis a falhas. As críticas aplicadas estão discriminadas no sistema, no Menu e-Pessoal, opção 'Crítica', que podem ser acessadas mediante concessão de perfil específico a servidores do TCU responsáveis pela análise.
4. Além das críticas automatizadas, há verificação humana adicional no caso de haver alertas do sistema ou informações não formatadas, como esclarecimentos do gestor ou do controle interno.  
5. As críticas também consideram os registros do Sistema Integrado de Administração de Recursos Humanos (Siape) . O Siape disponibiliza informações atualizadas sobre as parcelas que integram os proventos, diferentemente, portanto, do e-Pessoal, que informa as parcelas no momento do registro do ato. 
Exame das Constatações
6. No ato em estudo, a beneficiária Sra. Gizelia Denys Fernandes Julio, XXX.156.131-XX, impetrou mandado de segurança, peça 02, com o intuito de que não fosse observado o teto constitucional na acumulação de duas pensões militares, uma recebida pelo falecimento de seu esposo, Sr. GUSTAVO MANOEL FERNANDES JULIO, ato em estudo, e uma outra pela condição de filha do General do Exército Brasileiro, Sr. Odylio Denys, falecido em 05/11/1985, seguem os contracheques anexos da beneficiária nas peças 05 e 06.
7. Na própria decisão do MS, a magistrada assim se expressa, peça 04, pág. 11 e 12:
'Por último, em que pese a Impetrante ter afirmado que a acumulação das pensões se dá por força do art. 29 da Lei 3.765/60, o fato é que, após a MP 2.215-10/2001, que conferiu nova redação ao artigo mencionado, há apenas previsão de cumulação de pensão militar com outra pensão de regime diferente. Ora, sendo ambos os instituidores militares e regidos pela Lei 3.765/60 não há que se falar, a princípio, em regimes diferenciados. Vejamos a redação vigente: JFRJ Fls 106 
'Art. 29. É permitida a acumulação: (Redação dada pela Medida provisória no 2.215-10, de 31.8.2001) 
I - de uma pensão militar com proventos de disponibilidade, reforma, vencimentos ou aposentadoria; (Redação dada pela Medida provisória no 2.215-10, de 31.8.2001) JFRJ Fls 107 
II - de uma pensão militar com a de outro regime, observado o disposto no art. 37, inciso XI, da Constituição Federal.' (Redação dada pela Medida provisória no 2.215-10, de 31.8.2001) 
Eis a jurisprudência no sentido acima: 
EMENTA: ADMINISTRATIVO. SERVIDOR PÚBLICO MILITAR. FALECIMENTO APÓS A NOVA REDAÇÃO DO ARTIGO 29 DA LEI N. 3.765/60. PENSÃO PÓS-MORTE. CUMULAÇÃO COM OUTROS DOIS BENEFÍCIOS PREVIDENCIÁRIOS. IMPOSSIBILIDADE. 
1. Como advento da Medida Provisória no 2215-10, de 31.08.2001, o art. 29 da Lei n. 3.765/60 passou a autorizar a acumulação de pensão militar somente com (i) proventos de disponibilidade, reforma, vencimento ou aposentadoria; (ii) com pensão de outro regime. Não mais se contempla a hipótese de acumulação, pelo beneficiário do militar falecido, de duas pensões militares, sendo permitida a acumulação 'de uma pensão militar com a de outro regime'.
2. Não houve, todavia, a exclusão da limitação 'de um único cargo civil' existente na parte final da redação original do referido art. 29 da Lei n. 3.765/60, a fim de ampliar a incidência da norma e criar uma terceira hipótese de acumulação de benefício, de pensão militar com dois benefícios previdenciários (aposentadoria e pensão por morte) .
3. Neste panorama jurídico-processual, à míngua de autorização legal, não é lídima a pretensão da recorrida à tríplice acumulação - de pensão militar pelo falecimento de seu genitor, pensão do IPERJ pelo falecimento de sua genitora e aposentadoria da Prefeitura da Cidade do Rio de Janeiro.
4. Recurso especial provido.
.EMEN: Vistos, relatados e discutidos esses autos em que são partes as acima indicadas, acordam os Ministros da SEGUNDA TURMA do Superior Tribunal de Justiça, na conformidade dos votos e das notas taquigráficas, o seguinte resultado de julgamento: 'A Turma, por unanimidade, deu provimento ao recurso, nos termos do voto do Sr. Ministro-Relator, sem destaque e em bloco.' Os Srs. Ministros Cesar Asfor Rocha, Castro Meira, Humberto Martins e Herman Benjamin (Presidente) votaram com o Sr. Ministro Relator. 
 (RESP - RECURSO ESPECIAL - 1208204 2010.01.57261-7, MAURO CAMPBELL MARQUES, STJ - SEGUNDA TURMA, DJE DATA:09/03/2012 ..DTPB:.) 
Note-se que a Impetrante não trouxe aos autos o título da pensão referente ao seu genitor-instituidor, o General do Exército Brasileiro, Sr. Odylio Denys, falecido em 05/11/1985, a fim de se verificar, inclusive a legalidade da acumulação, com a pensão instituída em face do falecimento de seu ex-cônjuge, Coronel-militar do Exército, falecido em 22/05/2016, diante da legislação vigente. (grifo nosso) 
Pelo exposto, JULGO IMPROCEDENTE O PEDIDO e DENEGO A SEGURANÇA, nos termos do artigo 487, I, do Código de Processo Civil.'
8. Corroborando com o [entendimento] expressado pela magistrada na decisão supracitada, esta unidade técnica entende que:
a) A Medida Provisória 2215/01, alterou a redação do art. 29 da Lei 3.765/60, lei esta que anteriormente permitia a acumulação de duas pensões militares, passando a vigorar com a seguinte redação:
'Art. 29.  É permitida a acumulação:          
I - de uma pensão militar com proventos de disponibilidade, reforma, vencimentos ou aposentadoria;        
II - de uma pensão militar com a de outro regime, observado o disposto no art. 37, inciso XI, da Constituição Federal;' (Grifo nosso) 
b) Como o instituidor da pensão em tela faleceu em 22/05/2016, a jurisprudência consolidada do Poder Judiciário, bem como deste TCU, entende que a lei que rege a instituição ou não de uma pensão é a norma vigente à época do falecimento de instituidor, qual seja no caso em questão tal falecimento ocorreu sob a vigente da nova redação do art. 29 da Lei 3.765/60 que não previa a possibilidade de acúmulo de 02 pensões militares.
c) Logo, a acumulação de tais proventos de pensão militar é ilegal por afronta ao art. 29 de Lei 3.765/60, devendo ser oferecido o direito à opção por 01 (uma) das pensões militares à Sra. Gizelia Denys Fernandes Julio, XXX.156.131-XX.
9. No que se refere à acumulação de cargos/funções públicas, verificou-se que a beneficiária não acumula tais institutos além das 02 (duas) pensões militares acumuladas irregularmente.
CONCLUSÃO
10. Frente ao apresentado na análise do ato em questão, entende-se que tal concessão está maculada por afronta ao art. 29 de Lei 3.765/60, devendo o ato ser considerado ilegal, negado seu registro e apresentado à beneficiária o direito à opção a uma das pensões militares por ela recebida. 
PROPOSTA DE ENCAMINHAMENTO 
11. Ante o exposto, com fundamento no art. 71, inciso III, da Constituição Federal, no art. 1º, inciso V, e art. 39, incisos I e II, da Lei 8.443/1992, no art. 260 do Regimento Interno do Tribunal de Contas da União, propõe-se considerar ILEGAL o ato em estudo, negando-lhe o registro por afronta ao art. 29 de Lei nº 3765/60 e determinando ao Comando do Exército o que se segue: 
a) no prazo de 15 (quinze) dias, a contar da ciência desta Deliberação, abstenha-se de realizar pagamentos decorrentes do ato impugnado, sujeitando-se a autoridade administrativa omissa à responsabilidade solidária, nos termos do art. 262, caput, do Regimento Interno/TCU; 
b) dê ciência, no prazo de 15 (quinze) dias, a contar do recebimento da notificação deste Acórdão, à Sra. Gizelia Denys Fernandes Julio, XXX.156.131-XX, encaminhando a este Tribunal, no prazo de 30 (trinta) dias, comprovante da referida ciência; 
c) alerte a Sra. Gizelia Denys Fernandes Julio, XXX.156.131-XX, que o efeito suspensivo proveniente da interposição de possíveis recursos perante o TCU não a exime da devolução dos valores percebidos indevidamente após a respectiva notificação, caso os recursos não sejam providos.
c) esclarecer à unidade de origem, com supedâneo no art. 262, § 2º, do Regimento Interno, que a concessão considerada ilegal poderá prosperar mediante a emissão e o encaminhamento a este Tribunal de novo ato concessório, escoimado das irregularidades apontadas nestes autos; 
d) apresente à Sra. Gizelia Denys Fernandes Julio, XXX.156.131-XX, o direito à opção por 01 (uma) das 02 (duas) pensões militares que estão sendo pagas atualmente."
	É o Relatório.

não há.

Procuradora-Geral Cristina Machado da Costa e Silva.

PESSOAL. PENSÃO MILITAR. ACUMULAÇÃO ILEGAL DE BENEFÍCIOS PREVIDENCIÁRIOS. DESCUMPRIMENTO DAS REGRAS DO ART. 29 DA LEI 3.765/1960. PERCEPÇÃO DE DUAS PENSÕES MILITARES, SENDO UMA PENSÃO INSTITUÍDA APÓS 2001. ILEGALIDADE, COM RECUSA DE REGISTRO AO ATO. Nos termos do art. 29 da Lei 3.765/1960, com a redação dada pela Medida Provisória 2.215-10/2001, é permitida a acumulação de uma pensão militar com proventos de disponibilidade, reforma, vencimentos ou aposentadoria, ou de uma pensão militar com a de outro regime.

PENSÃO MILITAR (PMIL)

Secretaria de Fiscalização de Integridade de Atos e Pagamentos de Pessoal e de Benefícios Sociais - Sefip.

Em apreciação ato de pensão militar deferido pelo Comando do Exército, em benefício da Sra. Gizelia Denys Fernandes Julio, viúva do Sr. Gustavo Manoel Fernandes Julio.
2.	No mérito, a Secretaria de Fiscalização de Integridade de Atos e Pagamentos de Pessoal e de Benefícios Sociais - Sefip manifestou-se pela ilegalidade da concessão pensional e negativa do registro do correspondente ato, por haver acumulação de duas pensões militares pela interessada, em desacordo com as disposições do art. 29 da Lei 3.765/1960.
3.	O Ministério Público junto ao TCU anuiu à proposta da unidade especializada, no sentido da ilegalidade da pensão e negativa do registro do ato concessório.
4.	Alinho-me ao posicionamento constante dos pareceres que compõem o Relatório precedente e adoto, como razões de decidir, os fundamentos neles sustentados, sem prejuízo das considerações que se seguem.
5.	Em 2001, com a edição da Medida Provisória 2.215-10/2001, o art. 29 da Lei 3.765/1960 passou a viger com a seguinte redação:
"Art. 29.  É permitida a acumulação: 
I - de uma pensão militar com proventos de disponibilidade, reforma, vencimentos ou aposentadoria; 
II - de uma pensão militar com a de outro regime, observado o disposto no art. 37, inciso XI, da Constituição Federal." 
6.	O ato de pensão militar objeto destes autos é regido pela lei vigente à data do óbito do instituidor, que faleceu em 22/05/2016, cabendo, portanto, serem observadas as disposições do art. 29 da Lei 3765/1960, com a redação dada pela Medida Provisória 2.215-10/2001.
7.	No presente caso, verificou-se que a interessada acumula uma pensão militar deixada pelo Sr. Gustavo Manoel Fernandes Julio, na condição de viúva, com outra instituída pelo pai, Sr. Odylio Denys, na condição de filha do General do Exército Brasileiro, sendo que a pensão deixada pelo marido tem vigência após a nova redação do art. 29 da Lei 3.765/1960 que, a partir de 2001, proibiu o acúmulo de duas pensões militares. 
8.	Vê-se, desse modo, que nos termos da norma legal de regência somente é permitido à pensionista acumular duas pensões, quando se tratar de uma pensão militar combinada com a de outro regime, e não duas pensões militares, como ocorre com a interessada precitada.
9.	À luz das disposições do art. 29 da Lei 3.765/1960, com a redação dada pela Medida Provisória 2.215-10/2001, cabe considerar ilegal o ato concessório da interessada, por haver a acumulação indevida de duas pensões militares.
10. 	Outrossim, de conformidade com o art. 262 do Regimento Interno deste Tribunal, importa determinar ao Comando do Exército que faça cessar os pagamentos decorrentes do ato impugnado, sob pena de responsabilidade solidária da autoridade administrativa omissa, e que dê ciência à interessada de que poderá optar, a qualquer tempo, pelo recebimento dos proventos relativos a uma das pensões militares, conforme as disposições do art. 29 da Lei 3.765/1960.
11.	Deve-se também determinar ao órgão de origem que comunique à Sra. Gizelia Denys Fernandes Julio sobre a deliberação do Tribunal, alertando-a de que o efeito suspensivo proveniente da interposição de eventuais recursos junto ao TCU não a exime da devolução dos valores percebidos indevidamente após a notificação, caso esses recursos não sejam providos. Após, o órgão de origem deve remeter ao Tribunal documento comprobatório de que a interessada foi cientificada do julgamento desta Corte.
	Ante o exposto, manifesto-me por que seja adotada a deliberação que ora submeto a este Colegiado.
TCU, Sala das Sessões, em 4 de maio de 2021.
MARCOS BEMQUERER COSTA
Relator